ACORDAO-COMPLETO-2450007

ACÓRDÃO 4017/2021 ATA 7/2021 - PRIMEIRA CÂMARA

VISTOS, relatados e discutidos estes autos que cuidam de pedido de reexame interposto pela Câmara dos Deputados contra o Acórdão 5275/2020-TCU-Primeira Câmara, que considerou ilegal o ato de aposentadoria de José Carlos Gonçalves Vieira;
	ACORDAM os Ministros do Tribunal de Contas da União, reunidos em sessão da Primeira Câmara, com fundamento no artigo 48 da Lei 8.443/1992, c/c os artigos 285 e 286 do Regimento Interno do TCU, diante das razões expostas pelo Relator, em:
	9.1. conhecer e dar provimento ao pedido de reexame;
	9.2. reformar o item 9.3.2 do Acórdão 5275/2020-TCU-Primeira Câmara, tornando-o insubsistente;
	9.3. dar ciência deste acórdão à Câmara dos Deputados.

Pedido de reexame interposto contra decisão que considerou ilegal ato de aposentadoria.

Primeira Câmara

Câmara dos Deputados.

3. Interessados/Responsáveis/Recorrentes:
3.1. Interessado: José Carlos Gonçalves Vieira (XXX.018.031-XX)
3.2. Recorrente: Câmara dos Deputados (00.530.352/0001-59).

13.1. Ministros presentes: Walton Alencar Rodrigues (Presidente), Benjamin Zymler, Bruno Dantas (Relator), Vital do Rêgo e Jorge Oliveira.
13.2. Ministro que não participou da votação: Jorge Oliveira
13.3. Ministros-Substitutos presentes: Augusto Sherman Cavalcanti e Weder de Oliveira.

BRUNO DANTAS

Ministro-Substituto Weder de Oliveira.

Cuidam os autos de pedido de reexame interposto pela Câmara dos Deputados contra o Acórdão 5275/2020-TCU-Primeira Câmara, que considerou ilegal o ato de aposentadoria de José Carlos Gonçalves Vieira, lavrado nos seguintes termos:
"VISTOS, relatados e discutidos estes autos de ato de concessão de aposentadoria do Sr. José Carlos Gonçalves Vieira, emitido pela Câmara dos Deputados (CD) . 
ACORDAM os ministros do Tribunal de Contas da União, reunidos em sessão da 1ª Câmara, diante das razões expostas pelo relator, em: 
9.1. considerar ilegal o ato de aposentadoria do Sr. José Carlos Gonçalves Vieira (30073502-04-2015-000202-5, peça 2) , recusando-lhe o registro, nos termos do § 1º do art. 260 do RI/TCU;  
9.2. dispensar a devolução dos valores indevidamente recebidos de boa-fé pelo interessado, nos termos da Súmula 106 deste Tribunal;  
9.3. determinar à Câmara dos Deputados que:  
9.3.1. em razão da incorporação indevida da vantagem 'opção', no prazo de 15 (quinze) dias, cesse quaisquer pagamentos ao Sr. José Carlos Gonçalves Vieira decorrentes do ato considerado ilegal, comunicando ao TCU as providências adotadas, nos termos do art. 262, caput, do RI/TCU, e do art. 8º, caput, da Resolução TCU 206/2007, sob pena de responsabilidade solidária do responsável pela omissão; 
9.3.2. corrija a parcela de 'décimos', a qual deve ser paga na forma do art. 62-A da Lei 8.112/1990, de acordo com os apontamentos da proposta de deliberação que acompanha esta decisão; 
9.3.3. dê ciência do inteiro teor desta deliberação ao interessado, alertando-o de que o efeito suspensivo proveniente da interposição de eventuais recursos perante o Tribunal não o exime da devolução dos valores percebidos indevidamente após a respectiva notificação, caso esses não sejam providos, devendo encaminhar os comprovantes dessa notificação a esta Corte no prazo de até 30 (trinta) dias; 
9.3.4. cadastre novo ato de concessão de aposentadoria livre das irregularidades apontadas, submetendo-o no prazo de 30 (trinta) dias à apreciação deste Tribunal, nos termos do art. 262, caput e § 2º, do RI/TCU, e 19, § 3º, da Instrução Normativa TCU 78/2018; 
9.4. encerrar e arquivar os presentes autos."
2.	Admitido o processamento dos recursos, porquanto preenchidos os requisitos previstos no art. 48 da Lei 8.443/1992, conferi efeito suspensivo aos itens 9.3 e 9.3.2 do acórdão recorrido (peça 19) .
3.	Instruído o feito, faço reproduzir, com os ajustes que julgo pertinentes, o exame técnico e o encaminhamento oferecidos pela Secretaria de Recursos deste Tribunal (peça 22) , que contou com a anuência do corpo diretivo daquela unidade (peça 23) e do Ministério Público junto ao TCU (peça 24) :
"HISTÓRICO 
O ato de aposentadoria em questão foi julgado ilegal em virtude de nele constar a incorporação da parcela vulgarmente conhecida como 'opção', bem como em razão da incorporação da parcela 'décimos' em proporção considerada irregular. 
2.1. Sobre o instituto da 'opção', o TCU, por meio do Acórdão 1599/2019-TCU-Plenário, decidiu:
'9.4. firmar entendimento de que é vedado o pagamento das vantagens oriundas do art. 193 da Lei 8.112/1990, inclusive o pagamento parcial da remuneração do cargo em comissão ('opção') , aos servidores que implementaram os requisitos de aposentadoria após 16/12/1998, data de publicação da Emenda Constitucional 20, que limitou o valor dos proventos à remuneração do cargo efetivo no qual se deu a aposentadoria.'
2.2. Contudo, não houve recurso contra esta parte do Acórdão recorrido. Desse modo, analisar-se-á apenas as razões relacionadas à parcela 'décimos', visto que assim se posicionou a administração recorrente:
2. O pedido de reexame é interposto especificamente em relação ao 'item 9.3.2, no seguinte teor:
'9.3.2. corrija a parcela de 'décimos', a qual deve ser paga na forma do art. 62-A da Lei 8.112/1990, de acordo com os apontamentos da proposta dá deliberação que acompanha esta decisão;'
2.3. Em relação à parcela 'décimos', a decisão recorrida asseverou que houve erro nos cálculos referentes ao efetivo período de exercícios em uma das funções que originaram o benefício considerado irregular, como se observa nos seguintes trechos do voto condutor:
Por outro lado, a incorporação de quintos prevista no art. 62 da Lei 8.112/1990 está limitada à data de 8/4/1998, quando foi publicada a Lei 9.624/1998. 
No ato consta a rubrica '4-2-0388-7VPNI (02/10 FC-07) - 2/10 FC-07' no valor de R$ 1.258,44, referente à incorporação de 2/10 de FC-07. 
Como informado pela unidade instrutiva, a Lei 8.911/1994 permitiu a incorporação à remuneração do servidor, na forma comumente chamada 'quintos' ou 'décimos' (a depender do momento da incorporação) , 'a importância equivalente à fração de um quinto da gratificação do cargo ou função para o qual foi designado ou nomeado, a cada doze meses de efetivo exercício, até o limite de cinco quintos' ou de dez décimos, na forma da MP 1.160/1995 (não grifado no original) . 
A referida lei também garantiu que a parcela a ser incorporada teria como base de cálculo a função exercida por maior tempo, no caso de ocupação de vários cargos ou funções, no período de doze meses, permitindo, inclusive, substituir parcelas já incorporadas por outras referentes ao exercício de funções ou de cargos de nível mais elevado em períodos posteriores. 
Todavia, não é o caso do interessado. 
No campo 'discriminação dos tempos em funções comissionadas' (peça 2) , consta que o Sr. José Carlos Gonçalves Vieira ocupou a função de 'DIRETOR/FC-07/S' em interstícios no período compreendido entre 1994 a 1997, distribuídos da seguinte forma, 29 dias em 1994, 58 dias em 1995, 136 dias em 1996 e 57 dias em 1997, somando o total de 180 dias. E, também, por 6 dias entre 16/07/2001 a 21/07/2001. 
Em nenhum desses anos ocupou a função de 'DIRETOR FC-07/S' por tempo que justificasse a incorporação de décimos ou em substituição aos que, de fato, tem direito pelo exercício do cargo de 'SUPERVISOR FC-06' por 5 anos, 5 meses e 29 dias (de 26/06/1986 a 24/12/1991) , dos quais foram incorporados apenas 8/10 (rubrica '4-2-0388-7VPNI-8/10 FC-06) ', no valor de R$ 4.234,73 (peça 2, p. 3) . 
Como apresentado, não se aplica ao caso a modulação realizada pelo Supremo Tribunal Federal (STF) no RE 638.115/CE, visto que todas as parcelas a serem incorporadas são concernentes a funções exercidas antes de 8/4/1998.  
Tais parcelas, atualmente, devem ser pagas na forma de vantagem pessoal nominalmente identificada (VPNI) e sujeita às revisões gerais de remuneração dos servidores públicos federais, conforme preconiza o art. 62-A da Lei 8.112/1990 (edição da MP 2.225-45/2001, de 4/9/2001) . 
Assim, o ato deve ser julgado ilegal e determinado à Câmara dos Deputados que emita novo ato, com a supressão da parcela 'opção' e a correção da parcela de 'décimos', paga na forma do art. 62-A da Lei 8.112/1990 e incorporada ao contracheque do ex-servidor, para 10/10 de 'SUPERVISOR FC-06', excluindo-se a incorporação de 2/10 de 'DIRETOR/FC-07/S'. 
2.4. Diante disso, determinou-se à Câmara dos Deputados que corrigisse 'a parcela de 'décimos', a qual deve ser paga na forma do art. 62-A da Lei 8.112/1990, de acordo com os apontamentos da proposta de deliberação que acompanha esta decisão'.
2.5. Contra essa deliberação, especificamente, é que se irresignou a Administração recorrente. 
ADMISSIBILIDADE
Reitera-se o exame de admissibilidade realizado pelo Sar/Serur (peça 18) , que opinou pelo conhecimento do recurso, nos termos do artigo 48 da Lei 8.443/1992, c/c os artigos 285 e 286, parágrafo único, do RI/TCU, suspendendo-se os efeitos dos itens 9.3 e 9.3.2 do Acórdão 5275/2020-TCU-Primeira Câmara. O Excelentíssimo Senhor Ministro Relator Bruno Dantas, mediante despacho de peça 19, concordou com esta unidade técnica. 
EXAME DE MÉRITO
Delimitação
2.6. 	Constitui objeto da presente instrução definir se a parcela de 'décimos', tal como consta no ato de aposentadoria do interessado, está de acordo com a legislação regente. 
Da legalidade da parcela 'décimos' constante no ato de aposentadoria em reexame
2.7. A Administração recorrente reclama que o TCU reconsidere sua decisão, principalmente em virtude de alegados erros apresentados pelo sistema anteriormente utilizado pelo tribunal, o qual teria induzido o TCU ao erro. Nesse sentido, alega o seguinte:
4. Depreende-se da leitura do voto do e. Ministro Relator do acórdão, que a conclusão pela ilegalidade da incorporação de 2/10 da FC-7 decorrera do fato de o aposentado não ter exercido função comissionada pelo tempo suficiente a justificar a incorporação.
5. Ocorre, no entanto, que o ato de aposentadoria ora considerado ilegal havia sido encaminhado ao TCU pelo antigo sistema Sisac, no qual não eram registrados todos os períodos de exercício de função comissionada do servidor aposentado, mas apenas lançadas, em bloco, as funções comissionadas utilizadas para a incorporação dos quintos/décimos incorporados, bem como para a concessão da vantagem 'opção' na inatividade.
6. Ao contrário do atual sistema e-Pessoal, cujo número de dias é apurado entre as datas de início e fim, o antigo sistema Sisac apresentava inconsistência no cômputo do número de dias, pois considerava que todos os meses tinham 30 dias.
7. Com relação ao lançamento no antigo sistema Sisac do exercício da função comissionada de nível FC-06 no periodo de 26/6/1986 a 24/12/1991, necessário esclarecer que foram feitos dois registros, sendo o primeiro no período de 26/6/1986 a 25/6/1991, necessário para fundamentar a concessão da vantagem da 'opção' da FC-06, bem como a incorporação de 8/10 da mesma função.
8. O segundo lançamento, relativo ao período 26/6/1991 a 24/12/1991, cujo antigo sistema totalizava 05m 29d, era relativo a um dos períodos utilizados para a incorporação de 2/10 de FC-07 em substituição a 2/10 de FC-06, o que será esclarecido a seguir.
Análise:
2.8. Conforme histórico consignado em tópico anterior desta instrução, a conclusão de que a presente concessão é ilegal deveu-se, de fato, à conclusão de que 'em nenhum desses anos ocupou a função de 'DIRETOR FC-07/S' por tempo que justificasse a incorporação de décimos'.
2.9. Contudo, conforme demonstrado na tabela do recurso em exame (peça 15, p.3) , o interessado de fato exerceu, por 183 dias, a função de 'DIRETOR FC-07/S'. A Câmara dos Deputados, então, somou mais 182 dias em que o interessado ocupou a função de 'Supervisor de Pronunciamento, FC-06', para que se completassem 365 dias, ou seja, o 1 ano necessário à incorporação de 1/5, ou de '2/10', da função de 'DIRETOR FC-07/S'.
2.10. Baseando-se na redação original do art. 62 da lei 8.112/90, a contagem de 1 ano não precisão ser feita dentro de um mesmo exercício. Ou seja: não é exigido o exercício da função por 1 ano ininterrupto. Com essa lógica, a função exercida por mais tempo foi a de 'FC-07', o que justifica a incorporação nos termos do § 3º do já mencionado art. 62: '§ 3° Quando mais de uma função houver sido desempenhada no período de um ano, a importância a ser incorporada terá como base de cálculo a função exercida por maior tempo.'
2.11. Além disso, a exigência prevista no § 4º do mesmo art. 62, só deve ser feita quando o exercício da função de nível mais elevado ocorrer após a incorporação da fração de 5/5, o que não se observou no caso concreto, conforme se lê no texto da lei:
§ 4° Ocorrendo o exercício de função de nível mais elevado, por período de 12 (doze) meses, após a incorporação da fração de 5/5 (cinco quintos) , poderá haver a atualização progressiva das parcelas já incorporadas, observado o disposto no parágrafo anterior.
2.12. Por todo o exposto, entende-se que assiste razão à administração recorrente, uma vez que a parcela de 'décimos', tal como consta no ato de aposentadoria do interessado, está de acordo com a legislação regente.
CONCLUSÃO
2.13. Das análises anteriores, ante os elementos constantes dos autos até o momento, as disposições normativas e diretrizes jurisprudenciais aplicáveis, conclui-se que a parcela de 'décimos', tal como consta no ato de aposentadoria do interessado, está de acordo com a legislação regente.
PROPOSTA DE ENCAMINHAMENTO
6.	Ante o exposto, submetem-se os autos às instâncias subsequentes, propondo-se:
a) conhecer do recurso interposto, para, no mérito, dar-lhe provimento, de modo a tornar sem efeito o item 9.3.2 do Acórdão 5275/2020-TCU-Primeira Câmara.
b) dar ciência do acórdão que for prolatado à Administração recorrente e aos demais interessados, ressaltando-se que o relatório e o voto que o acompanharem podem ser consultados no endereço www.tcu.gov.br/acordaos, no dia seguinte ao de sua oficialização."
	É o relatório.

não há

Procurador Marinus Eduardo De Vries Marsico.

aposentadoria. VANTAGEM IRREGULAR DENOMINADA "OPÇÃO". INCONSISTÊNCIA NO CÁLCULO DE QUINTOS. pedido de reexame unicamente em relação à INCONSISTÊNCIA NO CÁLCULO DE QUINTOS. ELEMENTOS SUFICiENTES PARA ALTERAR A DELIBERAÇÃO RECORRIDA. CONHECIMENTO. provimento.

APOSENTADORIA (APOS)

Secretaria de Recursos (Serur); Secretaria de Fiscalização de Integridade de Atos e Pagamentos de Pessoal e de Benefícios Sociais (Sefip).

Cuidam os autos de pedido de reexame interposto pela Câmara dos Deputados contra o Acórdão 5275/2020-TCU-Primeira Câmara, que considerou ilegal o ato de aposentadoria de José Carlos Gonçalves Vieira em razão da concessão indevida da parcela "opção" e da incorporação de quintos/décimos em proporção incorreta.
2.	Inicialmente, ratifico o despacho exarado no sentido de que o recurso deve ser conhecido, porquanto preenche os requisitos de admissibilidade previstos no artigo 48 da Lei 8.443/1992.
3.	Em síntese, a recorrente alega que o interessado preencheu os requisitos para a incorporação de 2/10 de FC-7, tal qual informado no ato, e encaminha mapa detalhado das funções por ele exercidas, que sustentariam a incorporação.
4.	A Secretaria de Recursos, com o apoio do Ministério Público junto ao TCU, concluiu que a referida parcela de décimos, tal como consta do ato de aposentadoria do interessado, está de acordo com a legislação de regência. Assim, a proposta é no sentido de dar provimento ao recurso para tornar sem efeito o item 9.3.2 da deliberação recorrida.
5.	No mérito, acolho integralmente a análise empreendida pela secretaria especializada e adoto aqui, como razões de decidir, os fundamentos sustentados no parecer que compõe o relatório precedente, sem prejuízo de tecer as seguintes considerações.
6.	A redação original da Lei 8.112/1990, vigente à época da incorporação aqui discutida, dispunha o seguinte:
"Art. 62. Ao servidor investido em função de direção, chefia ou assessoramento é devida uma gratificação pelo seu exercício.
§ 1° Os percentuais de gratificação serão estabelecidos em lei, em ordem decrescente, a partir dos limites estabelecidos no art. 42.
§ 2º A gratificação prevista neste artigo incorpora-se à remuneração do servidor e integra o provento da aposentadoria, na proporção de 1/5 (um quinto) por ano de exercício na função de direção, chefia ou assessoramento, até o limite de 5 (cinco) quintos.
§ 3° Quando mais de uma função houver sido desempenhada no período de um ano, a importância a ser incorporada terá como base de cálculo a função exercida por maior tempo.
§ 4° Ocorrendo o exercício de função de nível mais elevado, por período de 12 (doze) meses, após a incorporação da fração de 5/5 (cinco quintos) , poderá haver a atualização progressiva das parcelas já incorporadas, observado o disposto no parágrafo anterior."
7.	De fato, o mapa de funções exercidas demonstra que o interessado incorporou 5/5 de FC-06 pelo exercício dessa função entre 26/6/1986 e 24/6/1991. Após essa incorporação, o interessado substituiu 1/5 de FC-6 por 1/5 de FC-7 ao exercer, entre 25/6/1991 e 22/11/1997, a função de "Diretor FC-07" por 183 dias e a função de "Supervisor de Pronunciamento FC-06" por 182 dias, totalizando 365 dias (12 meses) .
8.	Assim, nos termos do § 4º do art. 62 da Lei 8.112/1990, o interessado faz jus à sobredita substituição de 1/5, pois exerceu funções por período de 12 meses, e, com amparo no § 3º do mesmo dispositivo, a função a ser incorporada é aquela exercida por mais tempo, no caso, a FC-07.
9.	Nesse cenário, deve ser dado provimento ao pedido de reexame para tornar se efeito a determinação corretiva do item 9.3.2 do Acórdão 5275/2020-TCU-Primeira Câmara.
	Ante o exposto, voto por que o Tribunal adote a deliberação que ora submeto à apreciação deste Colegiado.
	TCU, Sala das Sessões Ministro Luciano Brandão Alves de Souza, em 16 de março de 2021.
Ministro BRUNO DANTAS
Relator